【裁判字號】    90,上訴,620
【裁判日期】    900904
【裁判案由】    詐欺
【裁判全文】
臺灣高等法院臺南分院刑事判決            九十年度上訴字第六二號  Ａ
      上  訴  人
      即  被  告  戊  ○  ○
      右二人共同
      選任辯護人  張  蓉  成
右上訴人因詐欺案件，不服臺灣臺南地方法院八十九年度訴字第八三五號中華民國九
十年三月十六日第一審判決（起訴案號：臺灣臺南地方法院檢察署八十七年度偵字第
七六五八號、八十九年度偵緝字第二八０號），提起上訴，本院判決如左：
      主      文
原判決關於戊○○、丙○○、乙○○等部分均撤銷。
戊○○幫助意圖為自己不法之所有，以詐術使人將本人之物交付為常業，處有期徒刑
拾月。
丙○○、乙○○幫助意圖為自己不法之所有，以詐術使人將本人之物交付為常業，丙○○處有期徒刑捌月；乙○○處有期徒刑陸月。
      事      實
一、丁○○（另由檢察官通緝中）、戊○○、丙○○、乙○○、甲○○（末者同案已
    判決確定）出於幫助為第三人不法所有意圖之犯意，並以之為常業之意思。由丁○○覓得人頭戊○○在臺南市○○街二二九巷七號虛設「進發精品百貨行」，向
    遠東國際商業銀行、臺南市第三信用合作社等行庫，申請甲存帳戶，領取支票使
    用。初始由甲○○提供資金交丙○○、乙○○出入銀行軋票，培養信用。俟順利
    領取較多數量之支票後，其中百分之七十之支票分給丁○○，餘百分之三十分給
    丙○○、乙○○及甲○○等三人。丁○○再以每張支票新台幣（以下同）三千元
    之價格向丙○○等三人買回。再以每張人頭支票以五千元至八千元販賣予不特定
    人使用，並預先鎖定退票時間，使支票同時退票，以此方式詐得財物，並以之為
    常業。總計退票金額達二千五百零三萬二千一百七十三元。甲○○於犯罪未被有
    偵查權之公務員或機關發覺前，向法務部調查局臺南縣調查站自首坦承犯行，進
    而接受裁判。
二、案經法務部調查局臺南縣調查站報請臺灣臺南地方法院檢察署檢察官偵查起訴。
      理      由
一、上訴人即被告戊○○、丙○○、乙○○均矢口否認有上揭犯行，被告戊○○辯稱
    ：「我不認識丁○○，進發百貨行是邱明德以我為人頭開設的，支票也是邱明德
    幫我去聲請的，支票申請出來是交給阿德，邱明德在外如何經營我不知情，同案
    被告我不認識云云。被告丙○○辯稱：我不認識丁○○，我也沒有提供人頭讓他
    去聲請支票。吳宜彰拿十萬元給姓歐的，我與乙○○在那裡作見證。我不知道用
    何人的名義聲請支票，他也沒有拿支票給我，我不是詐欺集團之一份子云云。被
    告乙○○辯稱：我不認識姓歐的，我曾受僱吳宜彰油漆工作，與吳某較熟，我只
    見過姓歐的那一次，我得知吳宜彰有意出錢投資獲取薄利，就介紹他與丙○○認
    識，而丙○○再告知吳某可向丁○○投資獲取利息，他們如何以不法手段取得不
    法利益，非丙○○及我始料所及。又吳宜彰出資十萬元交給丁○○而取得支票一
    張，為慎重計，特以估價單一張要求丙○○簽名以示真實，避免十萬元以後取不
    回，估價單雖係在我家寫的，但我不知開設上開店係虛設的，他們並沒有拿票給
    我，我沒有參與詐欺集團云云。經查：
    (一)被告戊○○於偵查中供稱：「（問：是否在臺南市○○街二二九巷九號虛設進
      發精品行？）是，當時我在跑計程車，要養三個小孩，邱明德提議要我請領支
      票，有去請領支票，申請出來都給邱明德使用。開戶的印鑑、存摺都在邱明德
      處。他說貨品賣出後要給我紅利」等語。參以被害人蘇金枝、甘萬長、董榮發
      、黃冠誠等於調查站中所供稱：販賣之人頭票均有被告戊○○名義之支票等語
      。再衡諸被告戊○○僅是計程車司機，並未實際開設進發精品百貨行，竟向十
      多家行庫聲請支票使用，輾轉交由丁○○使用簽發。若無報酬，自無可能願意
      徒然負擔不知數額之票據債務。此外，並有開戶資料、退票資料等附卷可佐。
      足認被告戊○○有幫助丁○○取得人頭支票，再以人頭支票販賣予不特定人使
      用，並預先鎖定退票時間，使支票同時退票，以此方式詐得財物之犯意至明。
    (二)被告丙○○於偵查中供承：「（問：是你去找乙○○問他出資金？是我們在聊
      天時我說的。甲○○給我十多萬元。丁○○拿支票給我，叫我把錢存進去給人
      領，讓支票有信用」等語（參八十九年度偵緝字第二八０號卷第四十頁），核
      與共同被告甲○○供述情節相符。另被告乙○○於偵查中供承：「是我叫甲○○提供資金並培養信用，我和丙○○一起去找他，他把錢交給丙○○。丙○○
      問我有沒有資金，我才去問甲○○」等語（參八十九年度偵緝字第二八０號卷
      第四十頁），核與共同被告甲○○於偵查中指稱：「（問：誰叫你提供資金？
      ）乙○○，我拿十多萬給他去開戶，當時也有帶丙○○過來，說要我借錢給他
      們到銀行請領支票信用」（參八十七年度偵字第七六五八號偵查卷第二十四頁
      反面）等語相符。參以在卷之估價單一紙，其上記載：「遠東國際商業銀行戊○○，四七一─八甲存。成數三、七分。借支壹拾萬元，於交貨時歸還。交貨
      時票期開票每七日一張」等語。且本估價單是由丁○○署名，抬頭書寫丙○○
      ，顯係丁○○於取得甲○○交付之十萬元後書予丙○○之憑據。而被告乙○○
      亦坦承丁○○於書立估價單時在場，並供稱：「我當時有在場，是丁○○寫的
      ，寫這張估價單是用來證明要三七分帳的及我們有將錢交給他的證明」等語。
      足見被告丙○○與金主即被告甲○○本不相識，乃透過乙○○介紹認識。甲○○給付資金，均亦透過乙○○為之。被告乙○○既是介紹人，且要求甲○○提
      供資金供炒作信用。亦堪認被告乙○○、丙○○有幫助丁○○取得人頭支票，
      同以上揭方式詐得財物之犯意。而丁○○虛設行號，申領人頭支票，大量使用
      ，以詐得金額達二千五百零三萬二千一百七十三元之鉅，顯係恃此為生，為常
      業犯無訛。
    (三)按共犯之成立，除共同實施犯罪行為者外，其就他人之行為負共犯之責者，以
      有意思聯絡為要件，若事前並未合謀，實施犯罪行為之際，又係出於行為者之
      獨立之意思，即不負共犯之責（最高法院十九年上字第六九四號判例參照）。
      查被告戊○○雖有以其本人為人頭提供開設進發精品百貨行，而向十多家行庫
      聲請支票使用，交由丁○○使用簽發。另丙○○雖有透過乙○○介紹認識甲○○給付資金，並在上揭估價單上署名，及被告戊○○所簽發以遠東國際商業銀
      行為付款人之票號0000000號、0000000號支票雖經被告丙○○
      借用而背書向他人調現，有上開支票影本二紙附卷可稽，但此僅足認被告戊○○、乙○○、丙○○有幫助丁○○取得人頭支票，及被告丙○○確曾借用被告
      戊○○之支票使用，惟查無實據足以證明其等有與丁○○共同以人頭支票販賣
      他人以詐得財物之事前合謀或實施行為之犯意聯絡。依上開判例意旨，尚難遽
      認被告戊○○、乙○○、丙○○與丁○○間，就丁○○以人頭支票販賣予不特
      定人使用，詐得財物之犯行，有犯意聯絡及行為分擔，自無由論以共同正犯。
    綜上所述，相互參證，故被告三人上開所辯，均顯係事後圖卸刑責之虛詞，不足
    採取。其等事證明確，犯行均洵堪認定。
二、核被告戊○○、丙○○、乙○○、甲○○幫助意圖為自己不法之所有，以詐術使
    人將本人之物交付為常業，所為均係犯刑法第三百四十條之幫助常業詐欺罪。被
    告戊○○、丙○○、乙○○均係幫助犯，均依刑法第三十條第二項之規定，按正
    犯之刑減輕之。
三、原審認被告之罪證明確，因予論罪科刑，固非無見。惟本院如上所述，認被告戊○○、丙○○、乙○○均係上開常業詐欺罪之幫助犯，詎原判決卻認被告三人與
    丁○○成立上開罪之共同正犯，即有未合。被告上訴意旨空言否認犯罪而指摘原
    判決有不當之處，雖無理由，惟原判決既有上開可議之處，應由本院將原判決關
    於戊○○、丙○○、乙○○等部分予撤銷改判。爰審酌被告等之素行、犯罪之動
    機、目的、手段，犯罪時所受之刺激及其品性、生活狀況、智識程度、犯罪所生
    之損害，及犯罪後態度等一切情狀，各量處如主文第二、三項所示之刑，因其等
    涉案之程度有別，量刑自不一致。
據上論斷，應依刑事訴訟法第三百六十九條第一項前段、第三百六十四條、第二百九
十九條第一項前段，刑法第三百四十條、第三十條第二項，罰金罰鍰提高標準條例第
一條前段，判決如主文。
本案經檢察官邱克斌到庭執行職務。
中    華    民    國      九十      年      九      月        四        日
                                  臺灣高等法院臺南分院刑事第一庭
                                      審判長法官  鄭    文    肅
                                            法官  黃    三    哲
                                            法官  王    浦    傑
右正本證明與原本無異。
如不服本判決，應於判決送達後十日內向本院提出上訴狀，其未敘述理由者並應於提
出上訴狀後十日內向本院補提理由書（應附繕本)。
                                      法院書記官  蔡    振    豐
中    華    民    國      九十      年      九      月        十一      日
附錄：本判決論罪科刑法條
中華民國刑法第三百四十條
以犯第三百三十九條之罪為常業者，處一年以上七年以下有期徒刑，得併科五萬元以
下罰金。


司法院資訊處製作；財團法人民間司法改革基金會備份。
